---
title: "Fundamentos de programación y análisis de datos en R"
subtitle: Una introducción no tan breve
author: "Juan Sebastián Arias Hernández"
institute: Universidad Tecnológica de Pereira
output:
  ioslides_presentation:
     logo: ~/Documents/Directorios/R/Curso_R/Presentacion/Rlogo.png
     css: ~/Documents/Directorios/R/Curso_R/Presentacion/estilo.css
bibliography: presentacion.bib
---

# Introducción

## R {.build .black}

<p align="justify">
*R* es un software para realizar computación estadística y visualización de datos *_[@r-projec]_*; fue creado por *Ross Ihaka* y *Robert Gentleman* en 1991. 
</p>

<p align="justify">
En el año  1995 es licenciado bajo GNU (*General Public License*) [@RDataSience] haciendo de este un software libre. Esto permitió acceder al código fuente posibilitando mejoras y a que la cantidad de usuarios aumentara, a tal punto de convertirse en uno de los programas más utilizados para realizar análisis de datos. 
</p>

<p align="justify">
La filosofía de *_R_*, [@RDataSience], consiste en crear un entorno que permita realizar rutinas estadísticas complejas de manera sencilla mediante líneas de comando, adicionalmente, ofrecer un lenguaje para realizar programas en caso que las necesidades lo requieran.
</p>

## ¿Por qué utilizar R? {#future-steps .emphasized .black}
<p align="justify">
**R**  Es libre. Lo que implica que no hay que pagar por instalarlo, actualizarlo o compartilo. Además de lo anterior, algunos beneficios que valen la pena resaltar son:
</p>

<div align="justify">
-  Tiene gran acogida en la comunidad científica y académica, por lo tanto, hay un gran número de personas dedicando su tiempo, esfuerzo y trabajo desarrollando en él.
-  Aprender un software requiere esfuerzo y tiempo, por lo que conocer una herramienta que pueda ser utilizada en ambientes académicos, investigativos y empresariales.
- Una comunidad grande y sólida que brinda soporte y nuevos paquetes. 
</div>

## Desventajas { .black }
<div align="justify">
-  No tiene soporte técnico ni garantía. Esto se resuelve debido a que la comunidad es activa y está en crecimiento
-  No es rápido y si el código esta mal escrito puede ser terriblemente lento. 
-  Los objetos son almacenados en memoria, por lo tanto el mayor objeto está dado por la *RAM* del computador.
- No hay garantía que las rutinas estadísticas que vienen con los paquetes sean correctas. De allí que se debe tener muy claro lo que se está haciendo para identificar inconsistencias. 
-  Los usuarios de *R* no son generalmente programadores, por esta razón muchas de las rutinas están enfocadas a los resultados y no a desarrollar un código claro y rápido.
</div>

# Manos a la obra

## Objetos {.black}
<p align="justify">
En *R* existen 5 objetos principales: 
</p>
- Numeric (números reales).
- Enteros.
- Complejos.
- Lógicos.
- Caracteres.

Adicionalmente *R* posee algunas variables de uso común:

- <p align="justify"> **NaN** (Not a Number). Indica que se están realizando operaciones incorrectas. </p>

- <p align="justify"> **NA** Not Available. Es lo que en estadística se conoce comúnmente como faltantes. 
</p>

*** 
- <p align="justify"> **Inf** Representa el infinito. </p>
- <p align="justify"> **NULL** Se utiliza para representar un lista de longitud cero. </p>

***Ejemplos*** 
<div align="justify">
En la consola escribir y luego dar _Enter_ a cada una de las siguientes líneas.
  
```{r, highlight=TRUE, collapse=TRUE, eval=FALSE}
      TRUE  # Este objeto es lógico
      10L # Se crea el diez como un entero
      3.1415 # Este es un objeto de tipo double
      5 + 2i # Número complejo
      "hola mundo" # Es un carácter
      5 / Inf # El resultado debe ser cero.
      Inf / Inf # El resultado es un NaN
      NA # Representa un valor faltante
```

</div>

## Operadores {.black}
<p align="justify">
Los operadores son símbolos que indican que "operación" debe llevarse a cabo. 
</p>

***Operadores lógicos*** 

<div class="columns-2">
 Operador | Descripción
 :---------:|:--------:
 &    | Y lógico  (La comparación se realiza a lo largo del objeto).
 \|   | Ó lógico (La comparación realiza a lo largo del objeto).
 !    | Operador de negación.
 
 Operador | Descripción
 :---------:|:--------:
 &&  |   (La comparación se realiza al primer elemento)
 \|\| |    (La comparación se realiza al primer elemento)
 xor() |  Es igual a: !(x\|y). Excluye el or. 
</div>

*** 

***Operadores relacionales *** 
<p align="center">
 Operador | Símbolo
 :---------:|:--------:
 Igual a  | ==
 Menor que| <
 Mayor que| >
 Menor o igual | $\leq$
 Mayor o igual | $\geq$
 Diferente | !=
</p>

***
***Operadores aritméticos ***

<div class="columns-2">
   Operador | Símbolo | 
   :---------:|:--------:
   Suma  | +
   Resta| -
   Multiplicación| *
   División | /
   Potenciación| ^
 
   Operador | Símbolo
   :---------:|:--------:
   Módulo | %%
   División entera | %/%
   Multiplicación de matrices | %*%
   Producto exterior | %o%
   Producto Kronecker | %x%

</div>

***
***Operadores de asignación***
<p align="center">
  Operador | Descripción
  :---------:|:--------:
    <-, =  | Asignación a la izquierda
    ->     | Asignación a la derecha. 
</p>

Un operador que emplearemos frecuentemente es el _dos puntos_. Este nos permite crear secuencias. 

```{r, highlight=TRUE, collapse=TRUE, eval=TRUE}
10:1
5:10
```

## Precedencias

<p align="justify"> 
Las ***Precedencias*** indican el orden en que se ejecutan las operaciones aritméticas y lógicas, [link](https://www.nytimes.com/2019/08/02/science/math-equation-pedmas-bemdas-bedmas.html?smtyp=cur&smid=tw-nytimes). A continuación algunas de ellas numeradas de la más importante 1 a la menos 10. 
</p>

<div style="float: left; width: 50%;">
 1. Paréntesis
 2. Potenciación
 3. Dos puntos
 4. Módulo
 5. Multiplicación y división.
</div>

<div style="float: left; width: 50%;">
  <ol start="6">
    <li> Suma y resta </li>
    <li> Comparaciones </li> 
    <li> Negación (!) </li>
    <li> Y lógico </li>
    <li> Ó lógico </li>
  </ol>
</div>


# Funciones

## Introducción a las funciones
<div align="justify">
Las funciones son una clase particular de objetos. A estos objetos generalmente se les ingresa unos argumentos, aunque pueden no llevarlos, para que realicen unos procedimientos y retornes una respuesta. La sintaxis se ejemplifica a continuación. 

<p align="justify">
     <font color="blue">
     <b>
     _Nombre_Función(Arg1, Arg2, Arg3, ...)_
     </b>
    </font>
</p>
Algunas funciones de uso común.

- **_c()_**: Permite combinar los argumentos para crear vectores. **Importante:** es una _c_ minúscula.

 - **_getwd()_**: Permite identificar el directorio de trabajo. Esta es la carpta donde *R* va a busacar los archivos, datos y programas por defecto. 


</div>

***
 - **_setwd()_**: Esta función se utiliza para cambiar el directorio de trabajo.

 - **_help()_**: Accedemos a la documentación. 

 - **_example()_**: Imprime ejemplos de las funciones.


```{r, highlight=TRUE, collapse=TRUE, eval=TRUE}
  c(1, 10, 20)
  1:5
  example("mean")
```


## Ejercicios.
<p align="justify">
Con las funciones _example()_ y _help()_ estudie los siguientes comandos:
</p>

<div style="float: left; width: 50%;">
 1. sd()
 2. mean()
 3. length()
 4. nrow()
 5. ncol()
</div>

<div style="float: left; width: 50%; start="6";">
<ol start="6">
 <li> rep() </li>
 <li> seq() </li>
 <li> abs() </li>
 <li> floor() </li>
 <li> ceiling() </li>
</div>

## Gráficos en dos dimensiones.
 

```{r, highlight=TRUE, collapse=TRUE, eval=TRUE, out.height='60%', out.width='50%', fig.align='center'}
plot(1, 1)
```

Esta función tiene una gran cantidad de parámetros. Recuerden que podemos acceder a la documentación con la función **help()**

***
Grafiquemos una parabola.
```{r, highlight=TRUE, collapse=TRUE, eval=TRUE, out.height='70%', out.width='70%', fig.align='center'}
x <- seq(-10, 10, by = 0.5)
y <- x ^ 2
plot(x, y)
```

***

\\(O.o)/ Ahora unamos los puntos con una línea.

```{r, highlight=TRUE, collapse=TRUE, eval=TRUE, out.height='70%', out.width='70%', fig.align='center'}
x <- seq(-10, 10, by = 0.5)
y <- x ^ 2
plot(x, y, type = "l")
```

***
 Modifiquemos el tipo de la línea, el espesor y el color. 
```{r, highlight=TRUE, collapse=TRUE, eval=TRUE, out.height='70%', out.width='70%', fig.align='center'}
x <- seq(-10, 10, by = 0.5)
y <- x ^ 2
plot(x, y, type = "l", lwd = 4, lty = 2, col = "purple")
```



# Estructuras de datos. 

## Vectores

## Referencias



